臺灣桃園地方法院民事判決　九十一年度訴字第二○一六號
　　原　　　告　　甲○○
　　訴訟代理人　　江松鶴律師
　　複　代理人　　戊○○
　　被　　　告　　乙○○
　　　　　　　　　張量維即丁○.
　　　　　　　　　　　　　　　.
　　　　　　　　　丙○○　　　.
　　　　　　　　　　　　　　　.
右當事人間請求給付工程款等事件，於民國九十三年三月二十四日言詞辯論終結，本
院判決如左：
    主    文
被告張量維應給付原告新臺幣壹拾捌萬捌仟捌佰玖拾元，被告丙○○應給付原告新臺
幣壹佰零肆萬零伍佰陸拾元，及各自民國九十一年十月二十六日起至清償日止，按年
利率百分之五計算之利息。
訴訟費用由被告張量維負擔百分之十五，被告丙○○負擔百分之八十五。
原告其餘之訴駁回。
本判決第一項於原告分別以新臺幣陸萬仟元、拾肆萬柒仟元為被告張量維、丙○
○供擔保後，得假執行。但如被告張量維、丙○○分別以新臺幣壹拾捌萬捌仟捌佰玖
拾元、壹佰零肆萬伍佰陸拾元為原告預供擔保，得免執行。
原告其餘假執行之聲請駁回。
    事    實
甲、原告方面：
一、聲明：
（一）被告乙○○、張量維應共同給付原告新台幣（下同）十八萬八千八百九十元，
      被告乙○○、丙○○應共同給付原告一百零四萬零五百六十元，及均自九十一
      年十月二十六日起至清償日止，按年利率百分之五計算之利息。
（二）訴訟費用由被告負擔。
（三）願供擔保，請准宣告假執行。
二、陳述：緣於民國九十年八、九月間，被告乙○○請求原告承攬(一)被告張量維所有
          位於桃園縣龍潭鄉○○街九五號之頂樓加蓋工程，及(二)被告丙○○所有位
          於桃園縣中壢市○○路二○九號之一、二樓泥水工程及頂樓加蓋。被告張
          量維及丙○○在工程實施期間均無意見，亦同意承攬，原告遂逐一完工交
          付工程。有關(一)龍潭工地之頂樓加蓋工程款合計二十六萬八千八百九十元
          ，(二)中壢工地之泥水及頂樓加蓋工程款合計一百一十二萬零五百六十元，
          惟被告等僅給付(一)、(二)項工程款各八萬元，餘款迄今未付。爰依承攬契約
          ，求為判令被告等應給付如主文所示之工程報酬及法定遲延利息。退步言
          之，若認被告張量維、丙○○二人均非定作人，則渠二人亦因前揭工程而
          受有利益，依不當得利之規定，渠二人亦應返還相當於工程價款之利益。
三、證據：
（一）提出估價單二份、桃園縣龍潭鄉○○○段一○九之一○五地號土地登記謄本、
      同段一七四二建號建物登記謄本（即龍潭鄉○○街九五號之房地謄本）。
（二）聲請傳訊證人張金台、江順隆、徐昌運、歐章富。
乙、被告方面：
一、聲明：
（一）原告之訴及假執行之聲請均駁回。
（二）訴訟費用由原告負擔。
（三）若受不利判決，願供擔保免為假執行。
二、陳述：
（一）乙○○部分：
      伊與原告為舊識，僅介紹原告承攬工程而已。伊代收原告提出之估價單已轉交
      予張量維、丙○○，又伊交付原告之工程款六萬元，乃社團法人桃園縣保健協
      會賴潓琝提供由其負責轉交，另工程款十萬元亦係賴潓琝簽發同額支票交予原
      告，伊非出資之人，實乃因擔任桃園縣保健協會之常務理事，基於原告承攬之
      工地日後均提供保健協會使用，方才前往實地了解，伊並非定作人，當無給付
      承攬報酬之義務。
（二）張量維部分：
      伊無發包桃園縣龍潭鄉○○街九十五號房屋屋頂加蓋工程，僅委託乙○○代為
      處理該房屋漏水事宜，事後並已付清工程款十五萬元。至於屋頂加蓋部分，原
      告已收取桃園縣保健協會師父所轉交之工程款十萬元，顯見伊不負擔給付此項
      工程款。
（三）丙○○部分：
      伊提供桃園縣中壢市○○路二○九號一、二樓予桃園縣保健協會使用，並同意
      桃園縣保健協會僱工施作泥水工程及頂樓加蓋，然伊僅提供場所，並不負擔工
      程費用。
三、證據、
（一）乙○○提出社團法人桃園縣保健協會法人登記證書、桃園縣中壢市○○路二○
      九號使用執照。
（二）張量維提出上贏不動產成屋買賣契約書。
（三）丙○○提出不動產買賣契約書。
    理    由
一、原告起訴主張：九十年八、九月間，被告乙○○請求原告承攬被告張量維所有位
    於桃園縣龍潭鄉○○街九五號之頂樓加蓋工程，工程價款二十六萬八千八百九十
    元，及承攬被告丙○○所有位於桃園縣中壢市○○路二○九號之一、二樓泥水工
    程、頂樓加蓋工程，工程價款合計一百一十二萬五百六十元。前二處工程除給付
    各八萬元之工程款外，餘款均未給付，故依承攬契約請求被告乙○○、張量維給
    付十八萬八千八百九十元，被告乙○○、丙○○應給付一百零四萬零五百六十元
    ，及均自九十一年十月二十六日起之清償日止法定利息。縱若原告與被告張量維
    、丙○○間未成立承攬契約，因原告加工行為使屋主即被告張量維、丙○○二人
    受有添附利益，爰依不當得利規定，請求渠二人返還工程利益。被告乙○○則辯
    以伊僅為工程介紹人，非承攬契約之定作人，不負給付報酬義務，被告張量維、
    丙○○二人則以伊等僅提供房屋予桃園縣保健協會使用並僱工改建，但不負擔工
    程款項等語置辯。
二、原告主張承攬桃園縣龍潭鄉○○街九五號之頂樓加蓋工程及桃園縣中壢市○○路
    二○九號一、二樓泥水工程及頂樓加蓋工程，而向張金台即東信建材五金行訂購
    建材，及分別委託江順隆、徐昌運、歐章富等人施作浪板、泥水、鋁門窗工程等
    情，為被告等所不爭，並經證人張金台、江順隆、徐昌運、歐章富等證述在卷，
    及有工程估價單附卷可憑，故原告此部分主張堪信為真實。惟原告以承攬工程所
    在地為被告張量維、丙○○所有房屋，而主張出面洽訂承攬契約之乙○○與屋主
    張量維、丙○○三人均為定作人，應共同給付承攬報酬，然此為被告三人否認，
    各以前揭情詞置辯。
三、經查：
（一）前開房屋改建工程係被告乙○○與原告洽訂發包，被告乙○○並於原告承攬工
      作期間一再追加工程項目及催促趕工，完工後亦收受原告交付之估價單等情，
      為被告乙○○所不爭，惟原告九十二年十月十三日言詞辯論期日，就本院訊問
      ：「乙○○有無明講定作人是誰？」，答稱「他說是屋主，我也有與屋主接洽
      。」，及於九十三年三月二十四日言詞辯論時陳稱「因為屋主不付錢給我，我
      是透過乙○○才認識屋主，及承攬本件工程，所以乙○○也必須負責。」，足
      見被告乙○○「代理」定作人發包該泥水及頂樓加蓋工程，為原告所知悉並無
      誤認之虞。故被告乙○○辯稱伊僅係介紹人，非共同定作人之詞，應堪採認，
      其自無庸負擔承攬契約之責。
（二）查社團法人桃園縣保健協會係於九十年九月二十四日設立登記，被告張量維、
      丙○○、乙○○三人分別擔任協會理事長、理事、常務理事乙職，有被告乙○
      ○提出之協會登記證書可證，該協會雖不能於設立登記前以協會名義發包系爭
      工程交予原告承作，然因被告乙○○之引介，原告仍得於九十年八、九月間承
      攬系爭房屋之改建工程。而原告收取之工程款十六萬元，其中現金六萬元為協
      會職員賴潓琝委請被告乙○○轉交，十萬元支票亦係賴潓琝簽發後交予原告收
      執乙情，原告並未予否認，再參以被告乙○○九十一年十二月三十日、九十二
      年九月十七日言詞辯論期日所陳，張量維、丙○○二人均曾表示不願意負擔工
      程費用，伊據以反應後，協會師父稱將再與其二人溝通，溝通情形並不清楚等
      語，足認被告張量維、丙○○二人辯稱伊等不反對桃園縣保健協會僱工在伊等
      房屋施作泥水工程及頂樓加蓋，然並不同意負擔工程費用等詞無虛。是前揭工
      程之真正定作人應為桃園縣保健協會，於商由擔任協會理事長之被告張量維、
      任理事之被告丙○○提供房屋場地後，再由擔任常務理事之被告乙○○代理工
      程發包及工程監造，被告張量維、丙○○應非系爭工程之定作人，自無給付承
      攬報酬之義務。
四、惟按動產因附合而為不動產之重要成分者，不動產所有人取得動產所有權。因喪
    失權利受損害者，得依關於不當得利之規定，請求償金，為民法第八百十一條、
    第八百十六條所明定。經查，被告張量維、丙○○擬將渠等房屋供作桃園縣保健
    協會設立事務所或其他利用，而容任常務理事乙○○委由原告於渠等房屋進行改
    建工程，並已完工事實，為兩造所不爭。又原告承攬完工後之泥水工程、頂樓加
    蓋，已附和成為房屋之重要成分，不具有使用及經濟之獨立性，此亦為被告張量
    維、丙○○二人所是認，依民法第八百十一條規定，本件工程完工時即產生權利
    移轉變動之效果，被告張量維、丙○○因原告附和行為提昇房屋之整體價值，原
    告卻因加工完成而受有損害，揆諸前揭法文規定，原告依不當得利規定，請求被
    告二人返還工程受益之費用，洵屬有據，應予准許。查前開龍潭、中壢工程價款
    分別為二十六萬八千八百九十元、一百一十二萬零五百六十元，有原告提出之估
    價單可憑，被告等雖抗辯價款過高，然被告乙○○代理桃園縣保健協會發包當時
    ，僅與原告談及以坪計價之鐵架工程項目，並未言明全部工程項目及工程價款，
    施作期間又追加樓梯、扶手、貼磁磚、衛浴等項，直至工程將近完工之時，原告
    才將卷附之估價單提出交予被告乙○○，為被告乙○○所是認，本件工程發包前
    ，既未要求原告報價，發包及追加工程時復未設定工程價款，自應以一般工程水
    平價款為準，詎被告等於原告完成工程項目提出估價單後才爭執工程造價過高，
    卻未具體指明高估之項目及溢報之金額，實無足取。
五、綜上所述，被告三人均非工程定作人，原告依承攬契約請求給付報酬，為無理由
    ，於訴請被告乙○○給付承攬報酬部分應予駁回。又原告依不當得利規定請求被
    告張量維、丙○○二人返還工程利益，則有理由，於龍潭工地之頂樓加蓋工程款
    二十六萬八千八百九十元，中壢工地之泥水及頂樓加蓋工程款一百一十二萬五百
    六十元，扣除各已支付之工程款八萬元，被告張量維應給付原告十八萬八千八百
    九十元，被告丙○○應給付原告一百零四萬零五百六十元，及均自起訴狀繕本送
    達翌日即九十一年十月二十六日起至清償日止，按年利率百分之五計算之法定利
    息。又原告訴請被告張量維、丙○○給付之訴訟標的雖有二項，但訴之聲明僅有
    一項，其一訴訟標的為有理由，即無庸另就他項訴訟標的為敗訴判決，併此敘明
    。
六、假執行之宣告：
    兩造均陳明願供擔保，聲請宣告假執行或免為假執行，於原告勝訴部分，經核均
    無不合，爰各酌定如主文所示擔保金額，併予准許之。至於原告敗訴部分，假執
    行聲請已欠缺宣告依據，應併予駁回。
七、結論：本件原告之訴，一部有理由，一部無理由，依民事訴訟法第七十九條、第
    八十五條第一項、三百九十條第二項、第三百九十二條第二項，判決如主文。
中　　　華　　　民　　　國　　九十三　　年　　　四　　　月　　  五   　 日
                                臺灣桃園地方法院民事第三庭
~B法　　　官　劉雪惠
右為正本係照原本作成
如對本判決上訴，須於判決送達後廿日內向本院提出上訴狀
中　　　華　　　民　　　國　　九十三　　年　　　四　　　月　　  五   　 日
~B法院書記官　董淵順
